【裁判字號】    89,易,1356
【裁判日期】    900516
【裁判案由】    詐欺
【裁判全文】
臺灣臺北地方法院刑事判決                        八十九年度易字第一三五六號
    公  訴  人  臺灣臺北地方法院檢察署檢察官
    被      告  壬○○
                癸○○
    共      同
    選任辯護人  己○○
右列被告等因詐欺案件，經檢察官提起公訴（八十九年度偵續字第四０號），本院判
決如左：
    主      文
壬○○、癸○○均無罪。
    理      由
一、公訴意旨略以：被告壬○○及癸○○二人係夫妻關係，均明知無資力，調度資金
    已陷於週轉不靈之地步，竟共同意圖為自己不法之所有，偽以投資股票及生意週
    轉為由，於民國八十六年間，透過庚○○分別向子○○、辛○○、戊○○、李德
    自及其他友人詐得新台幣（以下同）四百萬元、二百萬元、一百六十萬元、一百
    八十萬元不等，合計一千二百四十五萬元，惟借款期限分別屆至後，壬○○、癸○○旋避不見面，子○○、辛○○等人為求債權早日獲償，乃向台北市中山區調
    解委員會聲請調解成立，依該調解內容約定，壬○○、癸○○原欠一千二百四十
    五萬元折減為九百萬元，壬○○、癸○○除於調解成立同時給付其中一百五十萬
    元外，雙方約定餘款則分別於八十七年十一月十五日、八十八年十二月三十日、
    八十九年十二月三十日各清償二百五十萬元、二百萬元、三百萬元，並約明如未
    履行上述給付時，壬○○、癸○○願將其等所有位於台北市○○街一三三號「建
    順免洗餐具店」之經營權移轉予子○○等人。又調解當時壬○○、癸○○要求子
    ○○提供有關證件，將原設定予子○○之台北市○○區○○街六八號二樓之一房
    地及台北市○○區○○路五五五號三樓之十二房地之抵押權予以塗銷，以利壬○○、癸○○將前開房地出售以清償欠款。詎壬○○、癸○○於塗銷抵押權登記後
    ，於轉賣其中一間房地後，未依約清償，另外一間則供第三人使用，毫無出售還
    款之意，雖經子○○、辛○○委請律師通知壬○○、癸○○依調解約定按期支付
    欠款，壬○○、癸○○更進而否認欠款，子○○、辛○○始知受騙等語，因認被
    告壬○○、癸○○均涉有刑法第三百三十九條第一項之詐欺取財罪嫌
二、按犯罪事實應依證據認定之，無證據不得推定其犯罪事實。又不能證明被告犯罪
    者，應諭知無罪之判決，刑事訴訟法第一百五十四條、第三百零一條第一項分別
    定有明文。又事實之認定，應憑證據，如未能發現相當證據，或證據不足以證明
    ，自不能以推測或擬制之方法，為裁判基礎（最高法院四十年台上字第八六號判
    例參照）。而告訴人之告訴，係以使被告受刑事訴追為目的，是其陳述是否與事
    實相符，仍應調查其他證據以資審認（最高法院五十二年台上字第一三００號判
    例參照）。且認定犯罪事實所憑之證據，雖不以直接證據為限，間接證據亦包括
    在內，然而無論直接證據或間接證據，其為訴訟上之證明，須於通常一般之人均
    不致有所懷疑，而得確信其為真實之程度者，始得據為有罪之認定，倘其證明尚
    未達到此一程度，而有合理之懷疑存在而無從使事實審法院得有罪之確信時，即
    應由法院為諭知被告無罪之判決（最高法院七十六年台上字第四九八六號判例參
    照）。再刑法第三百三十九條第一項詐欺罪之成立，以意圖為自己或第三人不法
    之所有，以詐術使人將本人或第三人之物交付為要件，若行為人所用方法，不能
    認為詐術，亦不致使人陷於錯誤，則不得遽以該罪相繩（最高法院四十六年台上
    字第二六Ｏ號判例）。至於債務人於債之關係成立後，如有未依債之本旨履行民
    事債務之情形，在一般社會經驗上可能之原因甚多，縱令是出於惡意不為履行，
    苟無足以證明其在債之關係發生時，自始即具有不法所有意圖之積極證據，亦僅
    能令負民事之遲延給付責任，依刑事訴訟法第一百五十四條之規定，尚不得據此
    債信違反之客觀事態，而推定債務人原有詐欺取財或詐欺得利之犯意。
三、本件公訴人認被告二人涉有詐欺取財之犯行，其所依憑之證據及理由，依其於起
    訴書證據及所犯法條欄之記載無非係以被告二人為其所起訴之犯罪事實已據告訴
    人子○○、辛○○及代理人丁○○律師指訴甚詳，並經證人庚○○及台北市中山
    區調解委員會秘書乙○○證述明確，且有調解書、切結書、他項權利證明書、地
    籍閱覽資料、匯款書、支票等影本在卷足稽，並以被告二人既參與調解，豈有不
    識告訴人之理？故被告所辯不足採信等語為據。
四、訊據被告壬○○及癸○○固均不否認有於八十七年七月十五日與告訴人子○○、
    辛○○一同至台北市中山區公所成立調解，當日調解所成立之內容即如前所述，
    核與告訴人子○○、辛○○就此部分所指訴之情節相符，並有經本院所核定之前
    開調解書影本一紙在卷可稽（偵字第第四頁參照），惟均堅決否認有任何公訴人
    所起訴之詐欺取財犯行，均辯稱：我們是跟台證證券公司之營業員庚○○借錢，
    並不是直接跟告訴人子○○及辛○○借錢，另外我們也不是直接跟戊○○、李德
    自借錢，均是向庚○○借錢，庚○○轉向何人借錢，我們並不知道，至於之所以
    會跟告訴人在區公所成立調解，乃是因為告訴人方面請出黑道份子來恐嚇我們要
    解決債務，否則要讓我們斷手斷腳，也要讓我們的小孩不去唸書，我們迫於無奈
    才跟告訴人去成立調解，而且我們欠庚○○的錢也只有一百多萬元，根本就沒有
    像檢察官所起訴的那麼多等語；至被告二人之共同選任辯護人其辯護意旨則略以
    ：本件於卷存證據資料內並無任何積極證據可以證明告訴人子○○、辛○○已經
    將其二人所指訴為被告二人詐欺所得之金錢交付被告，至於檢察官所起訴之其他
    所謂為被告詐欺之人，亦無證據足以證明被告二人有對該等所謂被害人為任何詐
    術之施用，至於被告二人未依調解書履行，亦僅是民事債務不履行之問題而已等
    語。
五、本院經查：
  本件檢察官所起訴被告二人犯有詐欺取財之犯行，依其於起訴書犯罪事實欄之記載
  ，就被告二人涉有詐欺取財之犯罪事實乃可分二部分，第一部分乃－被告夫婦二人
  於八十六年間，明知已無資力，調度資金已陷於週轉不靈之地步，偽以投資股票及
  生意週轉為由，透過庚○○分別向子○○、辛○○、戊○○、丙○○（檢察官於起
  訴誤載為李德自，應予更正）及其他友人分別詐得四百萬元、二百萬元、一百六十
  五萬元（檢察官於起訴書誤載為一百六十萬元，應予更正）、一百八十萬元不等，
  合計為一千二百四十五萬元，第二部分乃－被告夫婦二人於詐得前開款項，並於中
  山區公所成立調解後不依調解書之內容履行，茲就檢察官所起訴被告二人此二部分
  之詐欺取財犯行，逐一檢視被告二人所為是否已該當於刑法上詐欺取財罪之構成要
  件：
  （一）被告夫婦二人有無於八十六年間透過庚○○分別向告訴人子○○、辛○○及
        戊○○、丙○○、其他友人詐得前開款項得手部分：
    １被害人戊○○部分：
      按被害人戊○○乃證人庚○○之配偶，其於檢察官偵查程序中從未出庭應訊，
      因此關於被告是否真有向其施用任何詐術以取得檢察官於起訴書犯罪事實欄所
      記載之金錢，於本件檢察官將被告二人提起公訴時，於卷存證據資料內並無任
      何證據資料足以佐證（告訴人子○○及辛○○對於被告究竟有無對戊○○施用
      任何詐術，而取得金錢，於訴訟上乃欠缺原證人適格，必須辨明），為此本院
      乃於九十年二月九日調查時將戊○○傳喚到院，對其訊問究竟被告夫婦二人有
      無向其借款，經其供稱：我是庚○○的先生，大概是在八十二年、八十三年間
      ，我太太庚○○跟我說她的客戶壬○○需要錢週轉，先後向我拿了一百多萬元
      去借給壬○○，我印象中都是陸陸續續拿現金給我太太，我印象中壬○○有開
      票給我作借款的擔保，我把這些票都放在保險箱裡。我太太當初是說壬○○要
      做生意，所以借錢給他，後來我太太跟我說壬○○債信有問題，票不用軋進去
      ，有還了二十幾萬，還欠一百四、五十萬左右沒有還，當初借錢時約定二分利
      ，我借款的金額約是一百六十五萬元左右（當日訊問筆錄參照），則由戊○○
      上開供述以觀，被告壬○○向其借款之時間顯然並非係檢察官所起訴之八十六
      年間，而係早自八十二年間即已開始，且並非一次借到一百六十五萬元，而是
      陸陸續續借的，借錢之原因是因為被告夫婦作生意要週轉用，則戊○○於借款
      之時既已明知被告夫婦借錢係要作生意週轉用，顯然戊○○於借款予被告夫婦
      當時已知被告夫婦之經濟情況不佳（所以才要借錢週轉），何能認被告二人有
      對戊○○為詐術之施用（此觀戊○○未於本件提出告訴亦得明瞭），縱被告二
      人事後未全數返還其對戊○○欠負之借款，如前所述，除非有積極證據足以證
      明被告二人於借款伊始即具有不法所有意圖之積極證據，否則未全部清償所借
      款項，亦僅能令負民事之遲延給付責任，尚不得據此債信違反之客觀事態，而
      推定債務人即被告壬○○原有詐欺取財之犯意。
    ２被害人丙○○部分：
      關於檢察官於起訴書犯罪事實欄所記載被告夫婦二人向被害人丙○○詐得一百
      八十萬元部分，同樣的，於檢察官偵查程序中，檢察官亦根本沒有傳喚丙○○
      到案為任何之訊問，僅憑與此部分待證事實無原證人適格之告訴人子○○、辛○○之指訴及在未有任何證據資料足以證明被告夫婦二人有對丙○○施用任何
      詐術之情況下，檢察官即在起訴書認定被告夫婦二人有對丙○○施用詐術詐得
      一百八十萬元，為此本院乃依職權傳喚丙○○於本院九十年三月十四日調查時
      到庭，對其究明被告二人究竟係對其施用何種檢察官於起訴書所記載之詐術而
      取得金錢，經丙○○供稱：我是透過庚○○借錢給壬○○，庚○○有跟我講是
      壬○○要跟我借錢，壬○○還帶我去過他龍江路的店，還有他哥哥在三重市的
      銀樓，看看他資力穩不穩，我陸陸續續借，被告有借有還，到最後剩下一佰八
      十萬元沒有還，大概是從八十三年間陸陸續續的借，最後一筆是在八十五年（
      當日訊問筆錄參照），是由丙○○上開供述以觀，顯然的被告壬○○向其借錢
      的時間並不是如檢察官於起訴書所記載的八十六年間，而是從八十三年間即開
      始陸陸續續借，期間被告壬○○均有借有還，而係截至八十五年間，被告壬○○累積欠負其未清償之債務方有一百八十萬元，核諸前揭說明，縱被告壬○○
      事後未全數返還其對丙○○欠負之借款，除非有積極證據足以證明被告壬○○
      於借款伊始即具有不法所有意圖之積極證據，否則未全部清償所借款項，亦僅
      能令負民事之遲延給付責任，尚不得據此債信違反之客觀事態，而推定債務人
      即被告壬○○原有詐欺取財之犯意。
    ３被害人「其他友人」部分：
      檢察官於本件起訴書所記載之被告夫婦二人透過庚○○向其「其他友人陸續借
      得款項」，其實只要詳閱本件偵查卷證，即得明瞭此所謂「其他友人」即於檢
      察官偵查程序中，經檢察官一再命告訴人子○○、辛○○及證人庚○○查報其
      人確實年籍之所謂【朱太太】，且所謂朱太太透過庚○○借給被告夫婦二人之
      款項為三百萬元（以此三百萬元加上告訴人子○○主張之借款四百萬元、告訴
      人辛○○主張之借款二百萬元、被害人戊○○主張之借款一百六十五萬元及被
      害人丙○○之借款一百八十萬元，方足以湊足一千二百四十五萬元），對此因
      告訴人子○○、辛○○及證人庚○○於整個檢察官偵查程序中均未能查報所謂
      朱太太之確實年籍，故導致檢察官於起訴書犯罪事實欄方籠統記載「其他友人
      」，而於本院調查審理中，迭經本院同命告訴人子○○、辛○○及證人庚○○
      查報朱太太之確實年籍，迄本院辯論終結，告訴人子○○、辛○○及證人庚○○均未能查報，且類此情況，本院縱欲進行職權調查，亦無從著手調查（全台
      灣之朱太太不知凡幾），則於此種情況下，在根本沒有所謂被害人出面為任何
      供述及有任何積極證據足以證明被告夫婦二人確有對所謂朱太太為詐術之施用
      並取得金錢之情況下，本院何能認被告夫婦二人有對檢察官起訴書所載「其他
      友人」－即朱太太為任何詐術之施用並取得金錢，公訴人認被告二人犯有此部
      分之詐欺取財犯行，即難認為有理由甚明。
    ４告訴人辛○○部分：
      告訴人辛○○於本件偵審程序指訴其借予被告之二百萬元，其時間及交付之方
      式為於八十六年二、三月間在被告壬○○當時位於台北市濱江市場裡之店面當
      場交付被告壬○○，其餘之一百八十萬元則係在八十六年六月二十日因被告二
      人向其借一百八十萬元，其依月息二分計算利息並預扣一個月利息三萬六千元
      後，將其當時受託買賣房屋所收仲介傭金之支票（客票）背書轉讓予被告壬○○，另外再囑由證人庚○○電匯一百二十一萬四千元予被告壬○○，而被告壬○○自本案偵查伊始以迄本件辯論終結，均否認有直接自告訴人辛○○處拿到
      此二百萬元，經查告訴人辛○○所指於八十六年二、三月間直接交付被告壬○○之二十萬元，經其於本院八十九年九月二十日調查時供稱關於此部分交錢之
      過程並沒有其他人看到（當日訊問筆錄參照），則核諸前揭最高法院五十二年
      台上字第一三００號判例所揭示之旨，關於告訴人辛○○此部分被告壬○○向
      其詐得二十萬元之犯行，僅有其單一指訴而別無其他積極補強證據存在；另就
      告訴人辛○○所指訴其背書轉讓予被告壬○○面額為五十五萬元之客票部分，
      於本院調查審理中，本院亦不厭其煩一再命告訴人辛○○提出該客票之相關資
      料以供本院查證，惟告訴人辛○○供稱經其查證結果，也找不到該張客票之資
      料（本院八十九年九月二十日訊問筆錄參照），則關於告訴人辛○○指訴被告
      壬○○對其詐得五十五萬元部分，於卷存證據資料內亦僅有其一人之單一指訴
      ，同難認其此部分之指訴為屬實在。至於告訴人辛○○所指於八十六年六月二
      十日請證人庚○○代為電匯一百二十一萬四千元予被告壬○○乙節，對此被告
      壬○○固不否認其設於陽信商業銀行之帳戶內於八十六年六月二十日有庚○○
      匯款一百二十一萬四千元之紀錄（詳本院卷一被告壬○○八十九年八月十六日
      提呈於本院之答辯（一）狀證一存摺影本），惟辯稱該筆匯款係其向庚○○所
      借得，並非直接向告訴人辛○○所借得，惟該筆一百二十一萬四千元確係告訴
      人辛○○持現金予證人庚○○，囑由庚○○交付被告壬○○，庚○○再電匯予
      被告壬○○，業據告訴人辛○○及證人庚○○於本院八十九年九月二十日調查
      時供明（當日訊問筆錄參照），被告壬○○之選任辯護人雖一再爭執該筆匯款
      係自庚○○所實際使用之其胞弟黃榮煥設於台新銀行內之帳戶於同日提領而出
      ，轉匯至被告壬○○前開帳戶，並舉出本院向台新銀行所函調取得之黃榮煥帳
      戶進出資料為證（詳被告壬○○八十九年八月十八日提呈於本院之答辯（二）
      狀所附證七），惟縱庚○○使用黃榮煥之帳戶於八十六年六月二十日將一百二
      十一萬四千元轉帳予被告壬○○，惟如前所述，仍然係告訴人辛○○有先交付
      庚○○等額之現金後，庚○○才電匯予被告壬○○，被告壬○○辯稱未自告訴
      人辛○○處借得一百二十一萬四千元，尚無可採，惟同樣的，如前所述，除非
      有積極證據足以證明被告壬○○於此筆借款伊始即具有不法所有意圖之積極證
      據，否則未全部清償所借款項，亦僅能令負民事之遲延給付責任，尚不得據此
      債信違反之客觀事態，而推定債務人即被告壬○○原有詐欺取財之犯意。
    ５告訴人子○○部分：
      關於被告壬○○有無向告訴人子○○借得四百萬元，於本案中可以說是卷證資
      料較為齊全之部分，也就是說，根據：
      (1)告訴人子○○所提出其分別於八十六年七月二十一日、同年月二十二日囑由
        友人朱李清貴匯款三百六十萬元、四十萬元至黃榮煥帳戶內之電匯單二張（
        偵字卷第四四頁參照），證人庚○○並迭於檢察官偵查程序及於本院調查、
        審理中供稱被告壬○○實際上是使用黃榮煥該帳戶為股票買賣之交割戶；
      (2)告訴人子○○執有被告壬○○所簽發面額為四百萬元之支票一紙（偵字卷第
        四五頁）；
      (3)癸○○將其所有坐落台北市○○區○○路五五五號三樓之十二及台北市○○
        區○○街六八號二樓之一二戶房屋及土地於八十六年六月間設定三百五十萬
元之抵押權予告訴人子○○，有告訴人子○○提出之該二戶房地之記載其為
        抵押權人之他項權利證明書為證（偵字卷第三五頁參照），足徵告訴人子○○其係先就被告癸○○所有房屋土地設定抵押權辦理完畢，相信其債權可以
        獲得確保，方在同年七月間借款四百萬元予被告壬○○之指訴為屬實在。
      (4)被告癸○○在八十七年四月十七日（後述之調解成立前）所書立承認有欠負
        告訴人子○○債務之授權書（偵字卷第五二頁參照），被告癸○○並於本院
        調查審理中供稱寫該張授權書係出於任意情況，基於自由意思所為。
      (5)被告癸○○將其所有台北市○○區○○路五五五號三樓之十二房屋出租予甲○○，後由告訴人子○○自八十六年十二月二十六日起取得出租人地位改由
        告訴人子○○直接向承租人甲○○收取租金之租賃契約一份（偵字卷第四六
        頁至第五一頁參照），承租人甲○○並於八十七年二月間將每月租金二萬二
        千元電匯予告訴人子○○設於台新銀行城東分行之帳戶，此亦有該銀行八十
        九年十一月九日函覆本院之函文可稽（惟甲○○自八十七年二月後即不再支
        付租金，且於本院審理中均傳喚拘提無著），由此可徵告訴人子○○所指訴
        因被告夫婦於八十六年七月間向其借款後，因事後無法繼續支付應付之借款
        利息，乃同意其取得前開房屋出租人之地位直接向承租人收取租金以抵充借
        款利息乙節，要非子虛。
      等五項證據資料，可以證明被告夫婦有向告訴人子○○借得四百萬元，惟告訴
      人子○○於本案偵審中亦不否認被告夫婦係要以週轉為由向其借款，且其為人
      行事本即為謹慎，還多方打聽，看被告之資力是否不穩，經打聽結果，認為被
      告二人所經營免洗餐具店之收入頗豐，且被告夫婦又提供房地作為抵押設定，
      其方借款予被告，則被告夫婦於向告訴人子○○借款之初既然已提供房地設定
      予告訴人子○○、並簽發支票以為擔保、並書立授權書予告訴人子○○承認確
      有欠負其債務，於告訴人子○○指稱無法支付利息後，又將其所出租房屋之租
      金由告訴人子○○直接收取以抵充借款利息，試問何能認為被告夫婦二人於借
      款之初即有不法所有之意圖？核諸前揭說明，被告二人雖有向告訴人子○○借
      得四百萬元，惟於借款之時並無任何證據得以證明被告二人係基於不法所有之
  意圖向告訴人子○○施用任何詐術，使告訴人子○○因此陷於錯誤，致交付該
      四百萬元，被告二人所為自與刑法上詐欺取財罪之構成要件未有該當甚明。
  （二）被告二人不依約履行調解書部分：
      刑法上之詐欺取財罪，其犯罪之型態，於多年來不論於刑法學界及實務之運作
      上，已咸認詐欺取財罪為即成犯，此應無庸贅言，易言之，於判斷行為人是否
      已該當於刑法上詐欺取財罪之構成要件，應就被害人交付財物予行為人之當時
      ，是否出於行為人之詐術施用致其陷於錯誤而為，將此一學理上之說明，實際
      套用於本案，於決定被告二人是否有詐欺取財之犯行，其判斷之時點應係被告
      二人有無如檢察官於起訴書犯罪事實欄所記載於八十六年間向告訴人子○○、
      辛○○、未提出告訴之被害人戊○○、丙○○及朱太太施用任何詐術取得財物
      ，而不應以被告二人事後與告訴人子○○、辛○○於區公所成立調解後，有無
      依調解書內容確實履行為之判斷，而如前所述，被告二人並無如檢察官於起訴
      書犯罪事實欄所記載有於八十六年間向告訴人子○○、辛○○、未提出告訴之
      被害人戊○○、丙○○及朱太太施用任何詐術取得財物之犯罪行為，縱被告二
      人事後未依其與告訴人子○○、辛○○成立之調解書內容確實履行，於道德上
      本院予以高度之非難，亦僅為被告二人應負民事上債務不履行之問題而已，要
      與被告二人有無該當於詐欺取財罪之構成要件無涉，是公訴人認被告二人不依
      約履行調解書之內容該當於刑法上詐欺取財罪之構成要件，容有未洽甚明。
六、綜上所述，公訴人認被告壬○○、癸○○二人所涉有詐欺取財之犯行，因被告壬○○、癸○○之所為皆與刑法上詐欺取財罪之構成要件有間，核諸前揭說明，即
    難認被告壬○○、癸○○犯有詐欺取財之犯行，此外復查無其他積極證據足資證
    明被告壬○○、癸○○有何詐欺之犯行，既不能證明被告壬○○、癸○○二人犯
    罪，核諸前揭說明，自應由本院為被告壬○○、癸○○二人均無罪之諭知。
據上論斷，應依刑事訴訟法第三百零一條第一項，判決如主文。
本案經檢察官朱應翔到庭執行職務
中      華      民      國    九十      年      五      月     十六     日
                                      臺灣臺北地方法院刑事第三庭
                                          法  官  葉  建  廷
右正本證明與原本無異。
如不服本判決，應於判決送達後十日內向本院提出上訴狀 (應附繕本) ，上訴於
臺灣高等法院。
                                          書記官  許  婉  如
中      華      民      國    九十      年      五      月     十六     日


司法院資訊處製作；財團法人民間司法改革基金會備份。
